【裁判字號】    97,訴,51
【裁判日期】    970821
【裁判案由】    分割共有物
【裁判全文】
臺灣屏東地方法院民事判決  97年度訴字第51號
    原      告  乙○○
    被      告  甲○○
上列當事人間請求分割共有物事件，經本院於民國97年8 月7 日
言詞辯論終結，判決如下：
    主      文
兩造共有坐落屏東縣里港鄉○○段一八五九地號，地目：旱，面
積七千二百平方公尺之土地准予分割，分割方法：（一）如附圖
所示編號Ａ部分（面積四千一百一十四平方公尺）土地，分歸被
告單獨所有；（二）編號Ｂ部分（面積三千零八十六平方公尺）
土地，分歸原告單獨所有。
訴訟費用由被告負擔七分之四，餘由原告負擔。
    事實及理由
一、原告起訴主張：坐落屏東縣里港鄉○○段1859地號土地（下
    稱系爭土地）為兩造所共有，應有部分比例為：原告3/7 、
    被告4/7 。系爭土地依使用目的並無不能分割之情事，且兩
    造亦無不能分割之約定，而兩造就系爭土地顯難為協議分割
    ，自得請求裁判分割。原告主張分得如附圖所示編號B 部分
    之土地，編號A 部分之土地則分予被告。爰提起本件訴訟並
    聲明請求准予分割等語。
二、被告則以：不同意分割，系爭土地沒有分管，但長輩有各自
    種植固定之位置，系爭土地是我借錢買來的等語資為抗辯，
    並聲明：原告之訴駁回。
三、本院之判斷：
（一）原告主張系爭土地為兩造所共有，應有部分比例為：原告
      3/7 、被告4/7 等事實，業據提出地籍圖謄本、土地登記
      謄本各1 份及相片7 張為證。被告雖抗辯系爭土地為其單
      獨所有，惟查，不動產以登記為公示原則，依上開登記謄
      本所示，其應有部分比例為4/7 ，並非全部，且被告亦未
      就此提出足夠之證據以實其說，故尚難採信。綜上，堪信
      原告之主張為真實。
（二）按各共有人，得隨時請求分割共有物。但因物之使用目的
      不能分割或契約訂有不分割之期限者，不在此限。共有物
      之分割，依共有人協議之方法行之。分割之方法，不能協
      議決定者，法院得因任何共有人之聲請，命為原物分配或
      變價分配，民法第823 條第1 項、第824 條第1 、2 項分
      別定有明文。查系爭土地依使用目的並無不能分割之情事
      ，且係民國89年1 月4 日前之共有耕地，依農業發展條例
      第16條第1 項第4 款規定，得分割為單獨所有。而兩造亦
      無不能分割之約定，且兩造就系爭土地顯難為協議分割，
      揆諸上開說明，原告訴請分割系爭土地，核無不合，應予
      准許。
（三）次按分割共有物應考慮公平原則、利益原則、經濟原則，
      此外共有人分得之地是否與外界有適宜之聯絡，是否會造
      成袋地情形，及社會利益等均在考量之列；復依民法第82
      4 條規定，尚需注意：一、消滅共有原則─除因該土地內
      部分土地之使用目的不能分割，或部分共有人仍願維持共
      有關係，應就該部分土地不予分割或該部分共有人成立新
      共有關係外，應將土地分配於各共有人單獨所有。二、原
      物分配原則─法院對分割共有物之方法，固有自由裁量之
      權，惟仍須以適當之分割方法為限。三、維持現狀原則─
      即應參酌實際使用情形，將分割後之土地及地上房屋分歸
      一人所有或數人共有，以免房地分離。四、提高價值原則
      ─土地之分割，應注意地形之完整，期能地盡其利。五、
      質量均等原則─原物分配之結果，其數量雖與原應有部分
      相當，但其價額顯不相當時，得以金錢補償之（最高法院
      57年臺上字第2117號、63年臺上字第2680號判例意旨均可
      參照）。經查：
    1.系爭土地上如附圖所示編號B 部分土地之西半邊，有原告
      種植之香蕉樹及原告搭建之工寮1 間，編號A 部分土地上
      有被告種植之玉米等作物，南邊則均面臨寬約5 米之柏油
      路可通行省道台3 線等情，業經本院於97年3 月28日會同
      屏東縣里港地政事務所測量員至現場履勘屬實，製有現場
      草圖、勘驗筆錄及複丈成果圖各1 份可稽（見第96、97、
      99頁），且為兩造所不爭執，自堪信實。而依複丈成果圖
      所示，虛線為原告使用現況之邊緣線，可知原告所搭建之
      工寮與所種植之香蕉樹均未逾越紅色之分割線。
    2.如依原告主張之分割方案（見第15頁），即附圖所示，兩
      造所各自分得之土地均可面臨南側道路，而得對外聯絡，
      不致成為袋地，並符合公平原則。且分割出之土地，地形
      亦屬方正、完整，適合農牧使用，符合系爭土地之使用地
      類別，故可兼顧經濟效益。
    3.綜上，本院考量公平原則及系爭土地之經濟效益等情，認
      以採取原告主張之方案即如附圖所示之分割方法最為適當
      。
四、末按分割共有物事件，本質上並無訟爭性，兩造本可互換地
    位，由任一共有人起訴請求分割，均無不可，故本件如由被
    告負擔全部之訴訟費用，顯有失公平，是應酌量兩造之情形
    ，由兩造依其應有部分之比例分擔訴訟費用。
五、因本判決之基礎已臻明確，兩造其餘攻擊、防禦方法及舉證
    ，經本院審酌後認不影響判決之結果，爰不一一論駁，附此
    敘明。
六、結論：本件原告之訴為有理由，依民事訴訟法第78條、第80
    條之1 ，判決如主文。
中    華    民    國    97    年    8     月    21    日
                    民事第一庭  法  官  張以岳
以上正本係照原本作成。
如不服本判決，應於送達後20日內，向本院提出上訴狀並表明上
訴理由，如於本判決宣示後送達前提起上訴者，應於判決送達後
10日內補提上訴理由書（須附繕本）。
                                書記官  林志憲
中    華    民    國    97    年    8     月    21    日


司法院資訊處製作；財團法人民間司法改革基金會備份。
